---
title: "Delitos de Costa Rica"
author: "Jefferson Espinoza"
format: 
  html:
    toc: true
lang: es
---

# Presentación
Este documento presenta estadísticas de delitos cometidos en Costa Rica, los datos provienen del [sitio de datos del Organismo de Investigación Judicial (OIJ)](https://sitiooij.poder-judicial.go.cr/index.php/ayuda/servicios-policiales/servicios-a-organizaciones/indice-de-transparencia-del-sector-publico-costarricense/datos-abiertos).

# Carga y muestra de los datos
```{r}
#| label: carga-muestra-datos
#| code-fold: true

delitos_2022 <- read.csv("OIJ2022.csv")

# Tabla con las 10 primeras filas y con columnas seleccionadas
knitr::kable(
	head(
		delitos_2022[, c("Delito","SubDelito", "Fecha", "Victima", "Edad", "Provincia")], 
		25
	),
	caption = "Muestra de datos de delitos cometidos en 2022 en Costa Rica"
)
```

# Gráfico de delitos por provincia

## Barras verticales
```{r}
#| label: delitos-provincia-barras-verticales
#| code-fold: true
tabla_delitos <- table(delitos_2022$Provincia)

# Ordenar descendentemente la tabla de frecuencia
tabla_delitos_ordenada <- sort(tabla_delitos, decreasing = TRUE)

# Gráfico de barras verticales
barplot(
	height = tabla_delitos_ordenada,
	main = "Cantidad de delitos cometidos en 2022 por provincia", 
	sub = "Fuente: OIJ",
	col = "brown",
	las = 2, # inclinación de las etiquetas (valor entre 0 y 3)
	cex.names = 0.5,  # tamaño de las etiquetas
	cex.axis = 0.7 # tamaño de los números en el eje 
)
```
```{r}
# Gráfico de barras horizontales
barplot(
	height = tabla_delitos_ordenada,
	main = "Cantidad de delitos cometidos en 2022 por provincia", 
	sub = "Fuente: OIJ",
	col = "brown",
	las = 2,
	cex.names = 0.5,
	cex.axis = 0.7,
	horiz = TRUE
)
```
```{r}

### Pastel
```{r}
#| label: cantidad-delitos-provincia-pastel
#| code-fold: true

# Crear tabla de frecuencias
tabla_delitos <- table(delitos_2022$Provincia)

# Ordenar ascendentemente la tabla de frecuencia
tabla_delitos_ordenada <- sort(tabla_delitos)

# Gráfico de pastel
pie(
  tabla_delitos_ordenada,
  main = "Cantidad de delitos cometidos en 2022 por provincia",
  sub = "Fuente: OIJ",
  col = rainbow(length(tabla_delitos_ordenada)),
  cex = 0.8,
  labels = paste0(
  	round(100 * tabla_delitos_ordenada / sum(tabla_delitos_ordenada), 1), 
  	"%"
  )
)
# Agregar leyenda
legend(
  "topright",
  legend = names(tabla_delitos_ordenada),
  fill = rainbow(length(tabla_delitos_ordenada)),
  cex = 0.8,
  bty = "n" # quitar el marco de la leyenda, valor = ("n", "o")
)
```

